【裁判字號】    97,聲判,4
【裁判日期】    970229
【裁判案由】    聲請交付審判
【裁判全文】
臺灣桃園地方法院刑事裁定               97年度聲判字第4號
聲  請  人  戊○○
代  理  人  葉智幄律師
被      告  甲○○
            乙○
                    樓
            丙○○
                    1弄1號5.
            丁○○
上列聲請人即告訴人因被告違反公職人員選舉罷免法案件，經臺
灣桃園地方法院檢察署檢察官於民國96年10月29日，以96年度選
偵字第6 號為不起訴處分，聲請人聲請再議，經臺灣高等法院檢
察署檢察官於民國97年1 月10日，以97年度上聲議字第4 號處分
書駁回再議，聲請人聲請將本件交付審判，本院裁定如下：
    主  文
聲請駁回。
    理  由
一、按告訴人接受不起訴處分書後，得於7 日內以書狀敘述不服
    之理由，經原檢察官向直接上級法院檢察署檢察長或檢察總
    長聲請再議；上級法院檢察署檢察長或檢察總長認再議為無
    理由者，應駁回之；告訴人不服上級法院檢察署檢察長或檢
    察總長認再議為無理由而駁回之處分者，得於接受處分書後
    10日內，委任律師提出理由狀，向該管第一審法院聲請交付
    審判；法院認為交付審判之聲請不合法或無理由者，應駁回
    之。刑事訴訟法第256 條第1 項前段、第258 條第1 項前段
    、第258 條之1 第1 項、第258 條之3 第2 項前段分別定有
    明文。查本件聲請人戊○○對被告甲○○、乙○、丙○○、
    丁○○等4 人提出違反公職人員選舉罷免法之告訴，經臺灣
    桃園地方法院檢察署檢察官於民國96年10月29日，以96年度
    選偵字第6 號為不起訴處分後，聲請人對之聲請再議，經臺
    灣高等法院檢察署檢察長於97年1 月10日，以97年度上聲議
    字第4 號處分書，認為再議無理由，為駁回再議之處分，該
    處分書於97年1 月16日送達聲請人，有臺灣高等法院檢察署
    送達證書影本1 份附卷可查，而聲請人於97年1 月25日委任
    律師向本院聲請交付審判，其聲請合於「再議前置原則」及
    「強制律師代理」等要件，並於法定聲請期間提出聲請，均
    符法定程序，先予敘明。
二、聲請人原告訴意旨略以：被告甲○○係中國國民黨（以下簡
    稱國民黨）大溪鎮黨部（以下簡稱大溪鎮黨部）常務委員、
    被告丙○○係國民黨大溪鎮黨部主委、被告丁○○係國民黨
    桃園縣黃國園黨部執行長（以下簡稱黃國園黨部）、被告乙○係國民黨黃園溪黨部常委（以下簡稱黃園溪黨部）。被告
    丁○○明知黃國園黨部尚未針對「95年鄉鎮市民代表暨村里
    長選舉」黨部推薦人選乙事召開審查會，竟不依程序，先於
    95年3 月20日以（95）園組字第0135號函行文大溪鎮黨部，
    就聲請人與案外人黃禎均擬參選桃園縣大溪鎮仁義里里長乙
    事，表示「現任黃禎同志不反對與戊○○同志競選，建請准
    予開放參選」等不實意見，使大溪鎮黨部得據以於同年3 月
    22日召開國民黨桃園縣第六區黨部（即大溪鎮黨部）委員會
    ，並於會內就國民黨大溪鎮鎮民代表、大溪鎮里長等登記人
    選是否提名等事召開委員審查會，嗣於數日後黃國園黨部始
    補召開審查會已符發文程序；而被告乙○明知聲請人同有登
    記參選大溪鎮仁義里里長，竟於同年4 月8 日舉行黃國園黨
    部第八區黨部（即黃園溪黨部）95年度黨員代表大會時，任
    黃禎上臺宣佈其為國民黨大溪鎮仁義里里長唯一提名人選等
    不實言論，未加制止，嗣聲請人取得政黨推薦書後，又拒不
    重開第八區黨部95年度黨員代表大會，顯係蓄意圖利黃禎選
    情；且被告丁○○知悉桃園縣黨部已將其政黨推薦書轉與大
    溪鎮黨部後，竟前往大溪鎮黨部抽取其政黨推薦書，使其受
    有損害；另被告甲○○、丙○○2 人竟共同基於犯意聯絡，
    明知大溪鎮黨部召開國民黨桃園縣第六區黨部委員會審查委
    員會審查結果與開會結果報告書結論不一，仍將不實之開會
    結果報告書函送桃園縣黨部，使桃園縣黨部核定提名黃禎競
    選大溪鎮仁義里里長，使聲請人不當選，足生損害於聲請人
    ；另意圖使聲請人參與95年度村里長選舉不當選，明知聲請
    人業已取得國民黨政黨推薦書，竟於黨員通訊文宣上之仁義
    里選舉提名人選表單漏列聲請人姓名，以此方式傳播不實事
    實，足生損害於聲請人，因認被告丁○○涉有偽造文書、瀆
    職等罪；被告乙○有瀆職之嫌；而被告甲○○、丙○○2 人
    涉有違反公職人員選舉罷免法第92條之意圖使人不當選罪嫌
    ；被告甲○○、乙○、丙○○、丁○○涉嫌背信罪嫌。
三、聲請交付審判意旨略以：(一)聲請人與黃禎同屬國民黨推薦之
    候選人，被告甲○○、丙○○竟於95年5 月22日散發「95年
    大溪鎮民代表里長選舉提名人選為黃禎」懇請黨員支持之宣
    傳單，之前黨部未有任何提名審查之通知或會議紀錄，亦無
    召集會議之名稱與目的，竟擅自散發上開不實之宣傳單，企
    圖使聲請人不當選之事實至明，被告甲○○、丙○○顯涉有
    違反公職人員選舉罷免法第92條之意圖使候選人當選或不當
    選之罪嫌；(二)國民黨黨部既已同意其參選並出具政黨同意書
    予聲請人，使聲請人依法登記為里長候選人，被告甲○○、
    丙○○、乙○、丁○○已明知聲請人為國民黨之候選人，只
    因當時被告甲○○、丙○○、乙○、丁○○等人並未辦理提
    名作業程序，才會以政黨推薦之方式使聲請人與黃禎共同參
    選，則何來有被告甲○○、乙○、丙○○、丁○○所供述之
    95年3 月22日提名審查會，被告甲○○、丙○○、乙○、丁○○等人迄今未能提出召開審查會之相關文件足以佐證，是
    被告甲○○、丙○○、乙○、丁○○等人顯有偽造95年3 月
    22日提名審查會之行為，顯涉有偽造文書之罪嫌。故再議駁
    回處分之理由，尚有可議。綜上所述，請准予交付審判云云
    。
四、惟按刑事訴訟法第258 條之1 規定告訴人得向法院聲請交付
    審判，係對於「檢察官不起訴或緩起訴裁量權」制衡之一種
    外部監督機制，法院僅就檢察官所為不起訴或緩起訴之處分
    是否正確加以審查，以防止檢察機關濫權，依此立法精神，
    同法第258 條第3 項規定法院審查聲請交付審判案件時「得
    為必要之調查」，其調查證據之範圍，自應以偵查中曾顯現
    之證據為限；而同法第260 條對於不起訴處分已確定或緩起
    訴處分期滿未經撤銷者不得再行起訴之規定，其立法理由說
    明該條所謂不起訴處分已確定者，包括「聲請法院交付審判
    復經駁回者」之情形在內，是前述「得為必要之調查」，其
    調查證據範圍，更應以偵查中曾顯現之證據為限，不得就告
    訴人新提出之證據再為調查，亦不得蒐集偵查卷以外之證據
    ，否則將與刑事訴訟法第260 條之再行起訴規定混淆不清，
    亦將使法院僭越檢察官之職權，而有回復「糾問制度」之虞
    ；且法院裁定交付審判，即如同檢察官提起公訴使案件進入
    審判程序，是法院裁定交付審判之前提，必須偵查卷內所存
    證據已符合刑事訴訟法第251 條第1 項規定「足認被告有犯
    罪嫌疑」，而檢察官應提起公訴之情形，亦即該案件已經跨
    越起訴門檻，否則，縱或法院對於檢察官所認定之基礎事實
    有不同之判斷，但如該案件仍須另行蒐證偵查始能判斷應否
    交付審判者，因交付審判審查制度並無如同再議救濟制度得
    為發回原檢察官續行偵查之設計，法院仍應依同法第258 條
    之3 第2 項前段之規定，以聲請無理由而裁定駁回。
五、經查：
  (一)按犯罪事實應依證據認定之，無證據不得認定犯罪事實，刑
    事訴訟法第154 條第2 項定有明文。又告訴人之告訴，係以
    使被告受刑事訴追為目的，是其陳述是否與事實相符，仍應
    調查其他證據以資審認（最高法院52年度臺上字1300號判例
    意旨參照）。
  (二)就公職人員選舉罷免法第92條意圖使人不當選部分：
    1.聲請人雖主張：聲請人與黃禎同屬國民黨推薦之候選人，
      被告甲○○、丙○○竟於95年5 月22日散發「95年大溪鎮
      民代表里長選舉提名人選為黃禎」懇請黨員支持之宣傳單
      ，之前黨部未有任何提名審查之通知或會議紀錄，亦無召
      集會議之名稱與目的，竟擅自散發上開不實之宣傳單，企
      圖使聲請人不當選之事實至明云云。惟本件國民黨於95年
      度大溪鎮仁義里里長提名人選為黃禎乙節，業據被告甲○○、丙○○、丁○○及乙○於偵查中供述在卷，且有95年
      3 月22日國民黨桃園縣第六區黨部委員會（即大溪鎮黨部
      ）開會結果報告書、中國國民黨桃園縣委員會95年4 月4
      日95桃一字第099 號函、中國國民黨桃園縣黨部大溪鎮黨
      部96年10月3 日（96）桃溪輔字第028 號函及中國國民黨
      桃園縣黨部96年10月2 日（96）桃一字第316 號函各1 份
      在卷可佐（見95年度選他字第353 號卷第53頁、第61頁至
      第63頁、96年度選偵字第6 號卷第126 頁至第135 頁、第
      179 頁至第188 頁），堪信為真實。
    2.另據證人邱美英於檢察官訊問時證稱：黃國園黨部建議並
      非黨提名的最後決定，就本次選舉決定權在縣黨部等語（
      見96年度選偵字第6 號卷第195 頁），證人隆治順於檢察
      官訊問時證述：黃國園黨部直接對黃復興黨部負責，黃國
      園黨部黨員如要參選，需先透過區黨部報到黃國園黨部，
      再由黨部函文各鄉鎮市黨部及縣黨部，由各地方黨部決定
      該黨員可否參選或提名何人，協調結論並不會拘束各地方
      黨部，黃國園黨部雖建請就大溪鎮仁義里部分開放參選，
      但鎮黨部不受黃國園黨部意見拘束，黃國園黨部只是協助
      單位，提供建議而已等語（見96年度選偵字第6 號卷第19
      6 頁），而就本件里長選務，依規定國民黨黨員須先至鎮
      黨部申請提名登記，再由鎮黨部召開委員會審查，審查結
      果送縣黨部作為核定參考，縣黨部將核定後之提名名單送
      交鎮黨部作為輔選依據，此亦有中國國民黨桃園縣黨部96
      年10月2 日（96）桃一字第316 號函文1 紙存卷可稽（見
      96年度選偵字第6 號卷第179 頁），是本件國民黨桃園縣
      黨部既已核定提名黃禎參選95年度大溪鎮仁義里里長，無
      論國民黨大溪鎮黨部、黃國園黨部應均遵循國民黨桃園縣
      黨部之核定，而為一定輔選作為。
    3.另依據國民黨黨員參加公職人員選舉提名辦法第5 條規定
      ：「本黨提名或核准參選之黨員，依公職人員選舉罷免法
      之規定，發給政黨推薦書，向相關選舉委員會辦理候選人
      登記」，已堪信縱候選人取得政黨推薦書，亦不當然表示
      候選人已獲政黨提名；另國民黨對於候選人「提名」、「
      報准」、「開放」之輔選作為各有不同，「提名」者：黨
      部負責輔選及承擔選舉結果；「報准」者：黨部同意其參
      選，但不輔選；「開放」者，黨部開放參選，不輔選，此
      亦有國民黨桃園縣黨部96年10月2 日（96）桃一字第316
      號函1 份在卷可佐（見96年度選偵字第6 號卷第179 頁）
      ，再觀諸卷存黨員通訊所附95年大溪鎮民代表、里長提名
      人選懇請支持之文宣品，其通訊內容除載明懇請黨員支持
      黨籍鎮民代表、里長提名人選外，另其里長部分之提名人
      選上記載：仁義里提名同志黃禎、輔選方式「提名」，實
      與國民黨桃園縣黨部於95年4 月4 日以95桃1 字第099 號
      函所附核定結果相同，並無內容不實之處。再者，另據證
      人傅忠雄於偵查中證述：依據國民黨的規定，各種公職人
      員選舉，有的不提名，有的提名，有的報准（即不提名，
      但准以黨的名義參選），一般來說，只有應選1 人的選舉
      ，如里長等，有提名及開放兩種，但開放部分，如果其需
      要政黨推薦書，仍須黨的同意，才會發給推薦書，這次國
      民黨是提名黃禎，依理就應該全力輔選，某日聲請人及其
      父親來找伊，聲請人希望能參選，如不提名聲請人，而聲
      請人逕行參選就會被黨開除黨籍，但伊認為聲請人不錯，
      不希望聲請人就此被開除黨籍，所以伊就發給聲請人政黨
      推薦書，而提名與報准不同，提名是黨要全力輔選，報准
      就不用，只給政黨推薦書，原本依照一般流程，伊會先將
      政黨推薦書發給大溪鎮黨部，再由大溪鎮黨部發給候選人
      ，但是本件比較特殊，是由伊直接發給聲請人等語（見96
      年度選偵字第6 號卷第76頁），據此，聲請人獲得政黨推
      薦書而未獲黨部提名，僅係得以黨之名義參選而已，黨部
      並不會加以輔選，至聲請人認為其獲有「國民黨95年桃園
      縣鎮市民代暨村里長選舉候選人政黨推薦書」，即係已經
      提名者，尚有誤會。從而，不能僅因被告甲○○、丙○○
      於黨員通訊上未將聲請人列入「提名人選」之列，即遽認
      被告甲○○、丙○○有藉此文宣品使聲請人不當選之主觀
      不法意圖。
  (三)偽造文書部分：
    1.聲請人雖主張：國民黨黨部既已同意其參選並出具政黨同
      意書，使聲請人依法登記為里長候選人，被告甲○○、丙○○、乙○、丁○○已明知聲請人為國民黨之候選人，只
      因當時被告甲○○、丙○○、乙○、丁○○等人並未辦理
      提名作業程序，才會以政黨推薦之方式使聲請人與黃禎共
      同參選，則何來有被告甲○○、乙○、丙○○、丁○○所
      供述之95年3 月22日提名審查會，被告甲○○、丙○○、
      乙○、丁○○等人迄今未能提出召開審查會之相關文件足
      以佐證，是被告甲○○、丙○○、乙○、丁○○等人顯有
      偽造95年3 月22日召開提名審查會之行為，顯涉有偽造文
      書之罪嫌云云。
    2.國民黨大溪鎮黨部於95年3 月22日所召開之第6 區黨部委
      員會，就國民黨大溪鎮仁義里里長選舉部分，其審查結果
      確係「建議提名黃禎同志」，此有該次開會結果報告書、
      中國國民黨桃園縣大溪鎮黨部委員會簽到簿、中國國民黨
      桃園縣大溪鎮里長選舉提名審查表、提名作業表、提名審
      查表統計表、中國國民黨桃園縣第六區黨部委員會會議議
      程、大溪鎮鎮民代表選舉報告資料各1 份等附卷可稽（見
      96年度選偵字第6 號卷第128 頁、第221 頁至第225 頁、
      95年度選他字第353 號卷第59頁至第65頁），聲請人空言
      被告甲○○、丙○○、乙○、丁○○等人有偽造95年3 月
      22日召開提名審查會之行為，涉有偽造文書之罪嫌，顯屬
      無稽。
  (四)至聲請人其餘聲請交付審判之理由，則與其聲請再議之內容
    無異，均已據原檢察官及臺灣高等法院檢察署檢察長於不起
    訴處分書及處分書中一一詳陳在案，俱如前述，其採證之方
    式、論理之原則，亦無何悖於論理法則與經驗法則之處。此
    外，經本院詳查全卷，復未發見有何事證，足可證明被告甲○○、丙○○、乙○、丁○○有聲請人所指違反公職人員選
    舉罷免法、偽造文書之行為，故原檢察官及臺灣高等法院檢
    察署檢察長均認被告甲○○、丙○○、乙○、丁○○之犯罪
    嫌疑不足，分別予以不起訴處分及駁回再議之聲請，於法尚
    無違誤。聲請意旨對於上開處分漫加指摘求予交付審判，非
    有理由，自應予駁回。
據上論斷，應依刑事訴訟法第258 條之3 第2 項前段，裁定如主
文。
中    華    民    國    97    年    2     月    29    日
                  刑事第四庭  審判長法  官  黃斯偉
                                    法  官  陳可薇
                                    法  官  張淑華
以上正本證明與原本無異。
本裁定不得抗告。
                                    書記官  鄭嘉惠
中    華    民    國    97    年    2     月    29    日


司法院資訊處製作；財團法人民間司法改革基金會備份。
